ACORDAO-COMPLETO-2518094

ACÓRDÃO 18787/2021 ATA 40/2021 - SEGUNDA CÂMARA

VISTOS, relatados e discutidos estes autos que, no presente momento, tratam de embargos de declaração opostos por Cláudia Maria Straessli Pinto Ribeiro em face do Acórdão 17.217/2021 proferido pela 2ª Câmara do TCU no sentido da ilegalidade do ato inicial de aposentadoria deferida pela administração do Tribunal Regional Federal da 1ª Região em favor da referida interessada;
ACORDAM os Ministros do Tribunal de Contas da União, reunidos em Sessão da 2ª Câmara, ante as razões expostas pelo Relator, em:
9.1. conhecer dos presentes embargos de declaração opostos por Cláudia Maria Straessli Pinto Ribeiro em face do Acórdão 17217/2021-TCU-Segunda Câmara, nos termos do art. 34 da Lei nº 8.443, de 1992, e do art. 287 do RITCU, para, no mérito, conceder-lhes o suscitado provimento parcial, com a subsequente modificação da aludida deliberação, devendo, assim, o referido Acórdão 17217/2021-TCU-Segunda Câmara passar a contar com a seguinte redação:
" (...)  9.1. assinalar a ilegalidade do ato inicial de aposentadoria em favor de Cláudia Maria Straessli Pinto Ribeiro (à Peça 3 sob o n.º 5329/2018) , negando-lhe o respectivo registro, diante da indevida incorporação da vantagem como 'quintos' de função;
9.2. dispensar o ressarcimento das quantias percebidas indevidamente, mas de boa-fé, em consonância com a Súmula n.º 106 do TCU, deixando, ainda, de determinar a imediata cessação dos pagamentos inerentes aos 'quintos' de função em respeito à decisão prolatada pelo STF no bojo do RE 638.115-CE;
9.3. determinar que, no prazo de 15 (quinze) dias contados da ciência desta deliberação, a administração do Tribunal Regional Federal da 1ª Região adote as seguintes medidas:
9.3.1. dê ciência desta deliberação à interessada, alertando-a de que o efeito suspensivo proveniente da eventual interposição do subsequente recurso junto ao TCU não a eximirá da devolução dos valores percebidos indevidamente após a notificação, diante do não provimento desse recurso, devendo encaminhar o comprovante da correspondente notificação ao TCU no prazo de 30 (trinta) dias;
9.3.2. promova o destaque da referida parcela como 'quintos' de função, transformando-a em VPNI, e, se a respectiva decisão judicial transitada em julgado permitir, promova a efetiva implementação das futuras absorções dessa parcela em face das supervenientes modificações legais produzidas sobre a estrutura remuneratória da correspondente carreira, em observância, então, à deliberação proferida pelo Supremo Tribunal Federal no bojo do RE 638.115-CE durante a Sessão de 18/12/2019;
9.4. enviar a cópia do presente Acórdão, com o Relatório e a Proposta de Deliberação, à administração do Tribunal Regional do Trabalho da 1ª Região, para ciência e efetivo cumprimento ao item 9.3 deste Acórdão; e
9.5. arquivar o presente processo, sem prejuízo de a unidade técnica promover o monitoramento da determinação proferida pelo item 9.3 deste Acórdão, representando ao TCU, se necessário."; e
9.2. enviar a cópia do presente Acórdão, com o Relatório e a Proposta de Deliberação, à ora embargante, para ciência, e à administração do Tribunal Regional do Trabalho da 1ª Região, para ciência e efetivo cumprimento do Acórdão 17217/2021-TCU-Segunda Câmara a partir da atual modificação promovida pela presente deliberação do TCU.

Embargos de Declaração opostos em face do Acórdão 17.217/2021 proferido pela 2ª Câmara do TCU no sentido da ilegalidade do ato inicial de aposentadoria deferida pela administração do Tribunal Regional Federal da 1ª Região em favor da referida interessada

Segunda Câmara

Tribunal Regional Federal da 1ª Região.

3. Embargante: Cláudia Maria Straessli Pinto Ribeiro (CPF XXX.679.916-XX).

13.1. Ministros presentes: Bruno Dantas (Presidente), Augusto Nardes e Raimundo Carreiro.
13.2. Ministro-Substituto convocado: Marcos Bemquerer Costa.
13.3. Ministro-Substituto presente: André Luís de Carvalho (Relator).

ANDRÉ DE CARVALHO

Ministro-Substituto André Luís de Carvalho.

Trata-se, no presente momento, de embargos de declaração opostos por Cláudia Maria Straessli Pinto Ribeiro em face do Acórdão 17.217/2021 proferido pela 2ª Câmara do TCU no sentido da ilegalidade do ato inicial de aposentadoria deferida pela administração do Tribunal Regional Federal da 1ª Região em favor da referida interessada.
2.	O aludido Acórdão 17.217 foi prolatado pela 2ª Câmara do TCU, durante a Sessão de 5/10/2021, nos seguintes termos:
	" (...) 9.1. assinalar a ilegalidade do ato inicial de aposentadoria em favor de Cláudia Maria Straessli Pinto Ribeiro (à Peça 3 sob o n.º 5329/2018) , negando-lhe o respectivo registro, diante da indevida incorporação da vantagem como 'quintos' de função;
9.2. dispensar o ressarcimento das quantias percebidas indevidamente, mas de boa-fé, em consonância com a Súmula n.º 106 do TCU, deixando, ainda, de determinar a imediata cessação dos pagamentos inerentes aos 'quintos' de função em respeito à decisão prolatada pelo STF no bojo do RE 638.115-CE;
9.3. determinar que, no prazo de 15 (quinze) dias contados da ciência desta deliberação, a administração do Tribunal Regional Federal da 1ª Região adote as seguintes medidas:
9.3.1. dê ciência desta deliberação à interessada, alertando-a de que o efeito suspensivo proveniente da eventual interposição do subsequente recurso junto ao TCU não a eximirá da devolução dos valores percebidos indevidamente após a notificação, diante do não provimento desse recurso, devendo encaminhar o comprovante da correspondente notificação ao TCU no prazo de 30 (trinta) dias; 
9.3.2. reavalie e, se for o caso, promova a efetiva alteração da parcela inerente à incorporação de 'quintos ou décimos de função' originalmente concedida diante da eventual necessidade de absorção dessa parcela pelas subsequentes modificações legais produzidas sobre a estrutura remuneratória da correspondente carreira, em sintonia, assim, com a deliberação proferida pelo Supremo Tribunal Federal no bojo do RE 638.115 durante a Sessão de 18/12/2019; devendo se manifestar anual e conclusivamente sobre o cumprimento, ou não, desse item do acórdão em item específico no seu Relatório de Gestão em cada exercício financeiro;
9.3.3. promova a efetiva implementação das futuras absorções da parcela inerente à incorporação de 'quintos ou décimos de função' em face das supervenientes modificações legais produzidas sobre a estrutura remuneratória da correspondente carreira, em observância, então, à deliberação proferida pelo Supremo Tribunal Federal no bojo do RE 638.115 durante a Sessão de 18/12/2019; devendo se manifestar anual e conclusivamente sobre o cumprimento, ou não, desse item do acórdão em item específico no seu Relatório de Gestão em cada exercício financeiro;
9.4. determinar que o órgão de controle interno junto ao Tribunal Regional Federal da 1ª Região verifique o efetivo cumprimento dos itens 9.3.2 e 9.3.3 deste Acórdão, devendo se manifestar anual e conclusivamente sobre o aludido cumprimento, ou não, desses itens do acórdão em item específico no seu Relatório de Auditoria de Gestão a partir da análise do correspondente Relatório de Gestão em cada exercício financeiro;
9.5. enviar a cópia do presente Acórdão, com o Relatório e a Proposta de Deliberação, à administração e, ainda, ao órgão de controle interno junto ao Tribunal Regional Federal da 1ª Região, para ciência e efetivo cumprimento dos itens 9.3 e 9.4 deste Acórdão; e
	9.6. arquivar o presente processo, sem prejuízo de promover o monitoramento da determinação proferida pelo item 9.3 deste Acórdão, representando ao TCU, se necessário."
3.	Inconformada, todavia, por intermédio do seu advogado (Rudi Meira Cassel) , Cláudia Maria Straessli Pinto Ribeiro acostou os seus embargos de declaração à Peça 16 nos seguintes termos:
	" (...) 3. DO MÉRITO RECURSAL
	Como visto, a decisão ora embargada negou registro ao ato de aposentadoria em razão da incorporação de quintos posteriores a 08 de abril de 1998, determinando que o Tribunal Regional do Trabalho da 3ª Região aplicasse ao caso o entendimento firmado no RE 638.115-ED-ED, promovendo, se necessário, a transformação dos quintos em parcela absorvível pelos reajustes futuros, conforme conta no item 9.4.2 do Acordão.
	 Ocorre que, o acordão também determina que a absorção da parcela de quintos seja efetivamente implementada, desconsiderando a possibilidade de o pagamento dos quintos posteriores a 1998 ocorra, no caso concreto, com fundamento em decisão judicial transitada em julgado.
	Ao modular os efeitos do RE 638.115-ED-ED, o Supremo Tribunal Federal garantiu que, quando o pagamento dos quintos fosse resguardado por decisão judicial já transitada em julgado, não só seria garantida a continuidade do pagamento da parcela, como também não haveria qualquer absorção pelos reajustes futuros. Essa absorção só deve ocorrer nos casos em que os quintos são pagos por decisão administrativa ou decisão judicial sem trânsito em julgado. Veja-se:  (...) 
	Como se vê, a Suprema Corte determinou a absorção da parcela apenas aqueles que possuem o pagamento dos quintos fundado em decisões judiciais sem trânsito em julgado ou em decisões administrativas. 
	No que se refere aos servidores beneficiados por decisão transitada em julgado reconhecendo o direito a incorporação, como é o caso em questão, o pagamento da parcela deve ocorrer sem qualquer absorção por reajustes futuros. No caso, como demonstram-se pelos documentos anexos, a embargante é beneficiada pela decisão obtida no processo 0051848- 05.2003.4.01.3800, com trânsito em julgado em março de 2013. 
	Além disso, há declaração (anexa) em que o Sitraemg certifica que a recorrente já fazia parte da categoria quando do ajuizamento da ação coletiva, de modo que, conforme jurisprudência do Superior Tribunal de Justiça, a interessada é beneficiária da referida decisão. Veja-se:  (...) 
	Assim, o pagamento dos quintos deve ser mantido sem qualquer absorção pelos reajustes futuros, aplicando-se o previsto no item 9.3.2, do acordão embargado, nos termos do RE 638.115, não sendo aplicável o item 9.3.3, pois em evidente contradição. 
	Pelas razões aqui expostas, os presentes embargos de declaração merecem ser acolhidos, com a atribuição de efeitos infringentes, para reconhecer o direito da embargada a manutenção do pagamento dos quintos sem qualquer absorção, conforme posicionamento do Supremo Tribunal Federal, firmado no julgamento do RE 638.115-ED-ED, devendo ser sanada a contradição existente no item 9.3.3 do Acórdão 17217/2021-TCU-Segunda Câmara, que determina a efetiva implementação das futuras absorções. 
	4. DO PEDIDO 
	Ante o exposto, requer o conhecimento e o provimento dos presentes embargos de declaração, para:
	 (a) determinar a atribuição de efeito suspensivo, conforme prevê o artigo 34, § 2º, Lei n° 8.443, de 1992, bem como a expedição de certidão de suspensão da decisão recorrida; 
	(b) acolher as razões exaradas a fim de que a contradição existente entre os itens 9.3.2 e 9.3.3 do Acórdão 17217/2021-TCU-Segunda Câmara seja sanada, possibilitando a manutenção da parcela de quintos nos proventos de aposentadoria da embargante sem qualquer absorção, pois fundada em decisão judicial com trânsito em julgado, nos termos do RE 638.115. 
	Por fim, requer a expedição das publicações em nome do advogado Rudi Meira Cassel, OAB/DF 22.256, nos termos do artigo 272, § 2º e § 5º, do Código de Processo Civil, sob pena de nulidade, conforme a jurisprudência."
É o Relatório.

Rudi Meira Cassel (OAB-DF 22.256), entre outros, representando Cláudia Maria Straessli Pinto Ribeiro.

Não atuou nos embargos.

EMBARGOS DE DECLARAÇÃO. APOSENTADORIA. ACÓRDÃO 17.217/2021-TCU-2ª CÂMARA. AUSÊNCIA DE CONTRADIÇÃO SOBRE O REFERIDO ACÓRDÃO. CONHECIMENTO. PARCIAL PROVIMENTO. PAGAMENTO DE "QUINTOS" POR DECISÃO JUDICIAL TRANSITADA EM JULGADO. CIÊNCIA.

APOSENTADORIA (APOS)

Secretaria de Fiscalização de Integridade de Atos e Pagamentos de Pessoal e de Benefícios Sociais (Sefip).

Trata-se, no presente momento, de embargos de declaração opostos por Cláudia Maria Straessli Pinto Ribeiro em face do Acórdão 17.217/2021 proferido pela 2ª Câmara do TCU no sentido da ilegalidade do ato inicial de aposentadoria deferida pela administração do Tribunal Regional Federal da 1ª Região em favor da referida interessada.
2.	Os presentes embargos devem ser, preliminarmente, conhecidos pelo TCU, por atenderem aos requisitos legais e regimentais de admissibilidade, podendo ser no mérito, contudo, excepcional e parcialmente providos.
3.	Como visto, Cláudia Maria Straessli Pinto Ribeiro acostou os seus embargos à Peça 16, tendo arguido a subsistência de contradição nos itens 9.3.2 e 9.3.3 do Acórdão 17217/2021-TCU-Segunda Câmara em face da determinação para a transformação dos "quintos de função" em parcela absorvível pelos anteriores reajustes e, concomitantemente, em face da determinação para a implementação da absorção pelos futuros reajustes, a despeito de a referida parcela contar com a decisão judicial transitada em julgado.
4.	Bem se observa, todavia, que não subsistiriam o suposto vício, até porque, como evidenciado no Relatório junto ao aludido acórdão, a suposta ilegalidade do referido ato de aposentadoria teria resultado, ali, da indevida incorporação da parcela como "quintos" pelo exercício de funções no período compreendido entre a promulgação da Lei n.º 9.624, de 1998, e a edição da MP n.º 2.225-48, de 2001, não subsistindo no processo, contudo, o eventual registro sobre essa decisão judicial transitada em julgado tendente a fundamentar o pagamento da aludida vantagem, e essa situação teria ficado anotada no aludido Relatório pelo seguinte sentido: 
	" (...) A incorporação de quintos decorrente do exercício de funções comissionadas contemplam fração de quintos incorporadas pelo exercício de função comissionada entre 8/4/1998 e 4/9/2001, não havendo registro, no ato, de que elas decorram de decisão judicial transitada em julgado. Assim, nos termos definidos pelo STF, referida fração se sujeita a absorções por quaisquer reajustes futuros, devendo o órgão de origem providenciar sua conversão em parcela compensatória destacada, a ser absorvida por quaisquer reajustes futuros, consoante decidido pelo STF no RE 638.115/CE  (...) ." (grifou-se) .
5.	De igual sorte, a subsequente fundamentação do aludido acórdão registrou a seguinte manifestação:
 	" (...) 9. A despeito, pois, de restar configurada a eventual ilegalidade na correspondente parcela dos 'quintos' de função, mas decorrendo a aludida vantagem de decisão administrativa em sintonia com a referida decisão do STF, o TCU deve deixar de determinar a imediata cessação dos pagamentos inerentes a esses 'quintos' de função." (grifou-se) .
6.	Ocorre, então, que, ao apreciar o aludido processo de aposentadoria, o TCU teria promovido o efetivo cumprimento do RE 638.115-CE com o subsequente trânsito em julgado a partir de 17/9/2020, quando o STF teria passado a anotar como indevida a imediata cessação do pagamento dos "quintos ou décimos" de função fundado em decisão judicial transitada em julgado, mas, a despeito de reconhecer a ilegitimidade do pagamento desses "quintos ou décimos" de função, o STF passou a modular os efeitos da decisão no sentido de admitir a manutenção do correspondente pagamento, até a integral absorção pelos subsequentes reajustes concedidos aos servidores, para os atuais beneficiários da subjacente vantagem por decisão administrativa ou judicial sem o trânsito em julgado.
7.	Não fosse o bastante, como evidenciado na fundamentação do referido acórdão, o TCU anotou a ilegalidade do aludido ato sem determinar, entretanto, a imediata cessação dos pagamentos inerentes a esses "quintos" de função, estabelecendo, todavia, o destaque da referida parcela como "quintos" de função pública para transformá-la em "parcela compensatória" com vistas à efetiva implementação das futuras absorções dessa parcela inerente à incorporação de "quintos" de função em função, aí, das supervenientes modificações legais produzidas sobre a estrutura remuneratória da correspondente carreira em observância, então, à deliberação proferida pelo STF no bojo do RE 638.115.
8.	O TCU deveria, pois, conhecer dos presentes embargos para, no mérito, rejeitá-los, mantendo inalterado o Acórdão 17217/2021-TCU-Segunda Câmara.
9.	Ocorre, todavia, que, no presente momento, a ora embargante passou a apresentar, às Peças 17 e 18, a evidência de que teria sido beneficiada pela decisão judicial prolatada no Processo 0051848-05.2003.4.01.3800 junto à ação ordinária interposta pelo Sindicato dos Trabalhadores do Poder Judiciário Federal no Estado de Minas Gerais (SITRAEMG) , com o trânsito em julgado obtido em março de 2013 perante o Tribunal Regional Federal da 1ª Região. 
10.	Por conseguinte, o TCU deve passar a determinar que, se a decisão judicial transitada em julgado permitir, a administração do TRT da 1ª Região promova o destaque da referida parcela como "quintos ou décimos de função pública", transformando-a em VPNI, e promova a efetiva implementação das futuras absorções dessa parcela em face das supervenientes modificações legais produzidas sobre a estrutura remuneratória da correspondente carreira em observância, então, à deliberação proferida pelo Supremo Tribunal Federal no bojo do RE 638.115-CE.
11.	Em consequência, pois, da referida evidência apresentada pela ora embargante às Peças 17 e 18, o TCU pode deferir o excepcional provimento parcial em prol dos presentes embargos e, assim, promover a subsequente modificação sobre o referido Acórdão 17217/2021-TCU-Segunda Câmara, assegurando, com isso, o efetivo cumprimento da modulação de efeitos definida pelo STF no julgamento dos embargos opostos perante o aludido RE 638.115-CE.
12.	Diante, portanto, dos elementos de convicção até aqui obtidos neste processo, o TCU pode conhecer dos presentes embargos para, no mérito, conceder-lhes o excepcional provimento parcial e, assim, promover a subsequente modificação sobre o referido Acórdão 17217/2021-TCU-Segunda Câmara, passando a determinar que, se a decisão judicial transitada em julgado permitir, a administração do TRT da 1ª Região promova o destaque da referida parcela como "quintos ou décimos de função pública", transformando-a em VPNI, e promova a efetiva implementação das futuras absorções dessa parcela em face das supervenientes modificações legais produzidas sobre a estrutura remuneratória da correspondente carreira em observância, então, à deliberação proferida pelo Supremo Tribunal Federal no bojo do RE 638.115-CE.
Ante o exposto, pugno pela prolação do Acórdão ora submetido a este Colegiado.
TCU, Sala das Sessões, em 23 de novembro de 2021.
Ministro-Substituto ANDRÉ LUÍS DE CARVALHO 
Relator